【裁判字號】    97,上易,557
【裁判日期】    970801
【裁判案由】    誣告
【裁判全文】
臺灣高等法院高雄分院刑事判決         97年度上易字第557號
上  訴  人  臺灣高雄地方法院檢察署檢察官
被      告  甲○○
上列上訴人因被告誣告案件，不服臺灣高雄地方法院96年度易字
第2086號中華民國97年5 月23日第一審判決（起訴案號：臺灣高
雄地方法院檢察署96年度偵緝字第1482號，併辦案號: 臺灣臺南
地方法院檢察署96年度偵字第8863號、臺灣臺中地方法院檢察署
96年度偵字第26668 號、臺灣高雄地方法院檢察署96年度偵字第
24628 號、臺灣高雄地方法院檢察署96年度偵緝字第3379號），
提起上訴，本院判決如下：
    主  文
原判決撤銷。
甲○○連續犯未指定犯人，而向該管公務員誣告犯罪，處有期徒
刑陸月，如易科罰金，以銀元參佰元即新台幣玖佰元折算壹日；
減為有期徒刑月，如易科罰金，以銀元參佰元即新台幣玖佰元
折算壹日。
    事    實
一、甲○○（對外自稱楊國亮）明知其所持有如附表所示之支票
    ，均已交付大家源家電公司財務管理游麗珍代為調借現金，
    並未遺失，竟因游麗珍避不見面，即基於未指定犯人誣告之
    概括犯意，於附表所示之時、地，以上開支票已遺失為由，
    親自或委請如附表所示之人辦理票據掛失止付，並填具陳報
    警察局之遺失票據申報書，未指定犯人，由付款金融機構經
    臺灣票據交換所高雄市分所、台南縣分所轉報警察局協助偵
    查侵占遺失物罪嫌，未指定犯人而向職司犯罪偵查之該管公
    務員誣告犯罪。嗣因附表所示之人屆期將所持同表所示之票
    據向付款金融機構提示上開支票不獲兌現，始悉前情。
二、案經高雄縣政府警察局仁武分局報請臺灣高雄地方法院檢察
    署檢察官偵查起訴及移送併辦。
    理    由
一、被告甲○○對本判決所引用之書面及言詞供述證據，於準備
    程序均對證據能力表示無意見，本院審酌該等書面、言詞證
    據作成時之情況，認為適當，依刑事訴訟法第159 之5 條第
    1 項、第2 項之規定，本判決所列之書面、言詞供述證據，
    均有證據能力。
二、訊據被告甲○○固坦承有持支票向游麗珍調現金，惟矢口否
    認有何未指定犯人誣告之犯意，辯稱：我因為開支票向18家
    公司調現金，其中一部分向游麗珍調現，後來游麗珍的公司
    倒了，我找不到游麗珍核對支票，才去辦理掛失止付，我不
    認為這樣是誣告云云。經查：
  (一)被告將附表所示之票據交予游麗珍之情形始末，業據證人游
    麗珍於原審審理中證稱：我在大家源家電公司負責公司資金
    周轉之財務事項，甲○○在94年底以楊國亮之名義拜訪我們
    ，說要幫我們公司規劃財務，我們公司剛好也有財務缺口，
    被告瞭解後就拿自己的客票，說有部分借我們使用，有部分
    要貼現，要我幫他周轉，但被告拿的很多票都退票，95年5
    月底至6 月初，被告又拿很多票給我，叫我幫他貼現，但因
    大家源家電公司在95年6 月5 日財務也出問題，我認為我對
    不起公司，我沒有打電話跟被告說這些票我要如何處理，我
    就自己害怕躲起來，我走的時候沒有帶手機，被告一直沒找
    到我，在95年6 月5 日我失蹤前，被告未曾問過我，借我的
    或委託我調現的票有無遺失，被告的票在我們公司怎麼可能
    遺失，他應該是找不到我的人，不知道票有無轉出去，才會
    報遺失等語，核與證人即大家源家電公司經營者邱清華於原
    審證述之情節相符。參以附表所示支票之提示人中，邱家豪
    為游麗珍之子，係大家源家電公司之名義負責人；提示人邱
    賓坤係邱清華之友人，邱清華曾持票向邱賓坤借錢；提示人
    蕭麗娟與提示人王其燦為夫妻，麗珍曾持票向王其燦調現金
    等情，已經證人游麗珍、邱清華於原審證述明確。足見附表
    所示票據與大家源家電公司或游麗珍有關，應均係被告交付
    游麗珍，而供大家源家電公司調現、業務往來之用至明。
  (二)被告於原審及本院審理中供承：我有一些票據放在游麗珍處
    ，游麗珍均未幫忙調現，因找不到游麗珍，其為了跟開票人
    交代，就有跟開票人講，如果開票人有拿到錢的話就去兌現
    ，沒有拿到的話就去報遺失等語。故被告明知附表所示票據
    已交付游麗珍，其僅因無法與游麗珍聯繫而不知附表所示支
    票之流向，即以遺失為由辦理掛失止付一情，應屬真實可信
    。
  (三)此外，並有臺灣票據交換所高雄市分所97年3 月13日臺票高
    字第0321號、台南縣分所97年3 月10日臺票南縣字第037 號
    函及附件該所95年9 月4 日臺票高字第1952號函、支票影本
    、退票理由單、票據掛失止付通知書、遺失票據申報書、掛
    失止付票據提示人資料查報表等件在卷可稽。
  (四)綜上所述，被告所犯上開未指定犯人誣告之犯罪事實，已堪
    認定。被告否認有誣告之犯意，核係卸責之詞，不足採信。
    本件事證明確，被告犯行洵堪認定。
三、被告行為後，刑法業於94年2 月2 日修正公布部分條文，並
    於95年7 月1 日施行。依修正後刑法第2 條第1 項規定：「
    行為後法律有變更者，適用行為時之法律。但行為後之法律
    有利於行為人者，適用最有利於行為人之法律」，茲就被告
    犯行相關之新舊法比較臚列如下：
  (一)刑法第171 條第1 項未指定犯人誣告罪，法定刑有得科以罰
    金之規定，且依修正前刑法第33條第5 款規定罰金數額應為
    銀元1 元以上；然修正後刑法第33條第5 款提高罰金數額為
    新臺幣1,000 元以上，並以百元計算之。是以前揭該罪修正
    後關於有期徒刑、拘役等自由刑雖未加以變更，惟就罰金數
    額下限則予以提高，故修正後之法律效果對行為人而言較屬
    不利，準此，應以修正前之規定對於被告較為有利。
  (二)刑法罰金刑之加重，依修正後刑法第67條規定，其最高度及
    最低度同加重之，較修正前刑法第68條所定，僅加重其最高
    度，為不利於被告，自應適用修正前之刑法。
  (三)被告行為後，修正後之刑法已刪除第56條關於連續犯之規定
    。而本件被告先後多次未指定犯人誣告等犯行，核係基於概
    括犯意反覆為之（詳下述），依修正前刑法第56條連續犯之
    規定，應各論以一罪，並加重其刑；而修正後之刑法既已刪
    除連續犯之規定，則所犯各罪，應依數罪併罰之規定分論併
    罰。比較新舊法之規定，此部分以行為時之舊法較有利於被
    告。
  (四)被告行為後，刑法第41條第1 項前段關於易科罰金之規定，
    新法修正為「犯最重本刑為五年以下有期徒刑以下之刑之罪
    ，而受六個月以下有期徒刑或拘役之宣告者，得以新臺幣一
    千元、二千元或三千元折算一日，易科罰金」，惟依被告行
    為時之刑罰法律即修正前刑法第41條第1 項前段：「犯最重
    本刑為五年以下有期徒刑以下之刑之罪，而受六個月以下有
    期徒刑或拘役之宣告，因身體、教育、職業、家庭之關係或
    其他正當事由，執行顯有困難者，得以一元以上三元以下折
    算一日，易科罰金」及修正前罰金罰鍰提高標準條例第2 條
    關於「依刑法第四十一條易科罰金者，均就其原定數額提高
    為一百倍折算一日；法律所定罰金數額未依本條例提高倍數
    ，或其處罰法條無罰金刑之規定者，亦同」等規定，易科罰
    金之折算標準最高為銀元300 元，最低為銀元100 元，換算
    為新臺幣後，最高額為新臺幣900 元，最低額為新臺幣300
    元。比較修正前、後關於易科罰金折算標準之刑罰法律，適
    用修正前刑法第41條第1 項前段之規定對被告較為有利。
四、被告主觀上知悉如附表所示之支票並未遺失，而係由其交付
    予游麗珍持有調現，既經認定如前，則被告親自或委由不知
    情之他人填載票據遺失申報書，並由票據交換所向警察機關
    申報遺失之行為，已使不特定他人陷於一提示本件支票，即
    有枉受司法機關追訴侵占遺失物罪之不確定危險，核被告所
    為係犯刑法第171 條第1 項未指定犯人誣告罪。被告利用不
    知情之付款金融機構行員、臺灣票據交換所高雄市、台南縣
    分所員工等實施本案犯行，為間接正犯。又被告前揭犯行，
    犯罪時間緊接，所犯均係構成要件相同之罪名，顯係基於概
    括犯意反覆為之，應依修正前刑法第56條連續犯規定，論以
    未指定犯人誣告罪一罪，並加重其刑。公訴人雖未就被告附
    表編號6 至12之支票，向該管公務員誣告犯行（即臺灣臺南
    地方法院檢察署96年度偵字第8863號，臺灣臺中地方法院檢
    察署96年度偵字第2666 8號，臺灣高雄地方法院檢察署96年
    度偵字第24628 號、同署96年度偵緝字第3379號）提起公訴
    ，惟該部分與公訴人已起訴部分，有修正前刑法第56條連續
    犯之裁判上一罪關係，為起訴效力所及，本院自得併予審理
    。另檢察官聲請本院併案審理部分 (即臺灣高雄地方法院檢
    察署96年度偵字第24628 號、同署96年度偵緝字第3379號）
    ，除附表編號第11、12號2 張支票外，其餘之支票均業經公
    訴人提起公訴，該部分與起訴事實一致，本院自得審理。
五、被告犯罪事證明確，原審據以論處被告罪刑，固非無見。惟
    查，檢察官向本院聲請併案審理部分即附表編號11、12號犯
    行，原判決未及併予審判，尚有未恰。檢察官執此聲明上訴
    ，為有理由，自應由本院將原判決撤銷改判。爰審酌被告誣
    告他人犯罪，浪費司法資源，使附表所示之票據提示人平白
    無端蒙受司法機關追訴審判之危險，犯後未完全坦承犯行，
    態度欠佳等一切情狀，量處如主文第2 項所示之刑。本件被
    告犯罪時間，係在中華民國九十六年罪犯減刑條例所定減刑
    基準日即96年4 月24日之前，合於該條例所定減刑規定之適
    用，應依該條例第2 條第1 項第3 款規定減其刑二分之一，
    並依修正前刑法第41條第1 項前段規定諭知易科罰金之折算
    標準，以資警惕。
據上論結，應依刑事訴訟法第369 條第1 項前段、第364 條、第
299 條第1 項前段，刑法第2 條第1 項前段、第171 條第1 項，
修正前第56條、第41條第1 項前段，刑法施行法第1 之1 條，修
正前罰金罰鍰提高標準條例第2 條，中華民國九十六年罪犯減刑
條例第2 條第1 項第3 款、第7 條、第9 條，判決如主文。
本案經檢察官陳建年到庭執行職務。
中    華    民    國    97    年    8     月    1     日
                  刑事第九庭    審判長法  官  莊秋桃
                                      法  官  裕斗
                                      法  官  范惠瑩
以上正本證明與原本無異。
不得上訴。
中    華    民    國    97    年    8     月    1     日
                                      書記官  吳華榮
附錄論罪科刑法條：
中華民國刑法第171條
未指定犯人，而向該管公務員誣告犯罪者，處1年以下有期徒刑
、拘役或3百元以下罰金。
未指定犯人，而偽造、變造犯罪證據，或使用偽造、變造之犯罪
證據，致開始刑事訴訟程序者，亦同。
附表：
┌──┬────────┬────┬─────┬──────┬──────┐
│編號│付款金融機構    │支票號碼│票面金額/ │票據掛失之時│   備    註 │
│    │                │        │發票日    │、地        │            │
├──┼────────┼────┼─────┼──────┼──────┤
│ 1  │合作金庫商業銀行│IM729425│新臺幣（下│由不知情之信│雄檢96年度偵│
│    │佳裡分行（帳號：│1號     │同）36萬元│元開發實業有│緝字第1482號│
│    │0000000000000 號│（提示人│/95 年7 月│限公司林文通│（起訴部分）│
│    │）              │：邱家豪│12日      │於95年6 月13│            │
│    │                │）      │          │日至合作金庫│            │
│    │                │        │          │商業銀行佳裡│            │
│    │                │        │          │分行申報    │            │
├──┼────────┼────┼─────┼──────┼──────┤
│ 2  │合作金庫商業銀行│IM729425│36萬元/95 │由不知情之信│雄檢96年度偵│
│    │佳裡分行（帳號：│2號     │年7 月18日│元開發實業有│緝字第1482號│
│    │同上）          │（提示人│          │限公司林文通│（起訴部分）│
│    │                │：邱家豪│          │於95年6 月13│            │
│    │                │）      │          │日至合作金庫│            │
│    │                │        │          │商業銀行佳裡│            │
│    │                │        │          │分行申報    │            │
├──┼────────┼────┼─────┼──────┼──────┤
│ 3  │合作金庫商業銀行│IM729425│36萬元/95 │由不知情之信│雄檢96年度偵│
│    │佳裡分行（帳號：│3號     │年7 月26日│元開發實業有│緝字第1482號│
│    │同上）          │（提示人│          │限公司林文通│（起訴部分）│
│    │                │：邱家豪│          │於95年6 月13│            │
│    │                │）      │          │日至合作金庫│            │
│    │                │        │          │商業銀行佳裡│            │
│    │                │        │          │分行申報    │            │
├──┼────────┼────┼─────┼──────┼──────┤
│ 4  │合作金庫商業銀行│IM729425│36萬元/95 │由不知情之信│1.雄檢96年度│
│    │佳裡分行（帳號：│4號     │年8 月5日 │元開發實業有│偵緝字第1482│
│    │同上）          │（提示人│          │限公司林文通│號（起訴部分│
│    │                │：蕭麗娟│          │於95年6 月13│）          │
│    │                │）      │          │日至合作金庫│2.南檢96年度│
│    │                │        │          │商業銀行佳裡│偵字第8863號│
│    │                │        │          │分行申報    │（併辦部分）│
├──┼────────┼────┼─────┼──────┼──────┤
│ 5. │合作金庫商業銀行│IM729425│28萬9500元│由不知情之信│1.雄檢96年度│
│    │佳裡分行（帳號：│5號     │/95 年8 月│元開發實業有│偵緝字第1482│
│    │同上）          │（提示人│15日      │限公司林文通│號（起訴部分│
│    │                │：蕭麗娟│          │於95年6 月13│）          │
│    │                │）      │          │日至合作金庫│2.南檢96年度│
│    │                │        │          │商業銀行佳裡│偵字第8863號│
│    │                │        │          │分行申報    │（併辦部分）│
├──┼────────┼────┼─────┼──────┼──────┤
│ 6. │合作金庫商業銀行│IM729427│13萬750元/│由甲○○於95│南檢96年度偵│
│    │佳裡分行（帳號：│2（提示 │95年8 月10│年6 月16日至│字第8863號（│
│    │同上）          │人：王其│日        │合作金庫商業│併辦部分）  │
│    │                │燦）    │          │銀行佳裡分行│            │
│    │                │        │          │申報        │            │
├──┼────────┼────┼─────┼──────┼──────┤
│ 7. │合作金庫商業銀行│IM729427│12萬9250元│由甲○○於95│南檢96年度偵│
│    │佳裡分行（帳號：│3 （提示│/95 年8 月│年6 月16日至│字第8863號（│
│    │同上）          │人：邱賓│15日      │合作金庫商業│併辦部分）  │
│    │                │坤）    │          │銀行佳裡分行│            │
│    │                │        │          │申報        │            │
├──┼────────┼────┼─────┼──────┼──────┤
│ 8. │合作金庫商業銀行│IM729428│23萬7750元│由甲○○於95│南檢96年度偵│
│    │佳裡分行（帳號：│3 （提示│/95 年6 月│年6 月16日至│字第8863號（│
│    │同上）          │人：蕭麗│18日      │合作金庫商業│併辦部分）  │
│    │                │娟）    │          │銀行佳裡分行│            │
│    │                │        │          │申報        │            │
├──┼────────┼────┼─────┼──────┼──────┤
│ 9. │合作金庫商業銀行│IM729428│23萬350元 │由甲○○於95│南檢96年度偵│
│    │佳裡分行（帳號：│4 （提示│/95 年6 月│年6 月16日至│字第8863號（│
│    │同上）          │人：邱家│27 日     │合作金庫商業│併辦部分）  │
│    │                │豪）    │          │銀行佳裡分行│            │
│    │                │        │          │申報        │            │
├──┼────────┼────┼─────┼──────┼──────┤
│ 10.│台灣土地銀行中山│BRB10631│18萬7000元│由甲○○於95│中檢96年度偵│
│    │分行（帳號：6341│23號（提│/95 年8 月│年6 月20日至│字第26668號 │
│    │7 ）            │示人：邱│28日      │臺灣土地銀行│（併辦部分）│
│    │                │賓坤）  │          │中山分行申報│            │
│    │                │        │          │            │            │
├──┼────────┼────┼─────┼──────┼──────┤
│ 11.│台灣土地銀行中山│BRB10631│空白（嗣後│由甲○○於95│雄檢96年度偵│
│    │分行（帳號：6341│21號（提│填上34萬元│年6 月20日至│字第24628號 │
│    │7 ）            │示人：蕭│/95年9月20│臺灣土地銀行│（併辦部分）│
│    │                │麗娟）  │日）      │中山分行申報│            │
├──┼────────┼────┼─────┼──────┼──────┤
│ 12.│華南商業銀行楠梓│UC380497│17萬5千600│由甲○○於95│雄檢96年度偵│
│    │分行（帳號：1600│7號（提 │元/95年8月│年6 月23日至│緝字第3379號│
│    │03154）         │示人：陳│25日      │華南商業銀行│（併辦部分）│
│    │                │秀鳳）  │          │楠梓分行申報│            │
└──┴────────┴────┴─────┴──────┴──────┘


司法院資訊處製作；財團法人民間司法改革基金會備份。
